【裁判字號】    98,上國,23
【裁判日期】    991130
【裁判案由】    國家損害賠償
【裁判全文】
臺灣高等法院民事判決                  98年度上國字第23號
    上  訴  人  黃程駿
    訴訟代理人  葉智幄律師
    複  代理人  劉佳強律師
    上  訴  人  交通部臺灣鐵路管理局
    法定代理人  范植谷
    訴訟代理人  劉承斌律師
    被  上訴人  國防部陸軍司令部
    法定代理人  楊天嘯
    訴訟代理人  易言立
                楊士賢
上列當事人間國家損害賠償事件，上訴人對於中華民國98年7月
31日臺灣桃園地方法院97年度國字第12號第一審判決分別提起上
訴，黃程駿並為訴之追加，本院於99年11月9日言詞辯論終結，
判決如下：
    主  文
原判決關於命交通部臺灣鐵路管理局連帶給付黃程駿部分暨該部
分假執行宣告，及命連帶負擔訴訟費用之裁判均廢棄。
上開廢棄部分，黃程駿在第一審之訴及假執行聲請均駁回。
黃程駿之上訴、追加之訴及假執行聲請均駁回。
交通部臺灣鐵路管理局上訴部分第一、二審訴訟費用、黃程駿上
訴部分第二審訴訟費用及追加之訴訴訟費用均由黃程駿負擔。
    事實及理由
一、按於第二審為訴之變更或追加，非經他造同意，不得為之，
    但擴張或減縮應受判決事項之聲明者，不在此限，民事訴訟
    法第446條第1項、第255條第1項第3款定有明文。上訴人黃
    程駿於原審主張以事故發生時每月基本工資新臺幣（下同）
    15,840元為計算基準，請求減少勞動能力之損害2,196,882
    元，嗣於本院審理中，主張最低基本工自民國96年7月1日起
    修正為每月17,280元，故自該日起至其年滿65歲退休日止，
    改以17,280元為標準計算勞動能力減損損害，擴張請求再給
    付175,911元及利息，核屬聲明之擴張，依上開規定，應予
    准許。
二、上訴人黃程駿主張：其服役期間擔任被上訴人第6軍團第21
    砲指部火箭營士兵，於95年6月29日欲由彰化前往屏東進行
    實彈射擊演練，當日凌晨5、6時許，該營士官兵先至上訴人
    交通部臺灣鐵路管理局（下稱鐵路局）彰化田中車站，將託
    運之軍卡車、砲車、火箭等裝備以繩索綑綁於託運之火車上
    ，於當日下午運抵鐵路局高雄前鎮車場。翌日8時許，鐵路
    局所屬高雄前鎮車場巡檢員林立軒帶同司令部所屬連長楊岱
    錡逐一檢視運送列車告知需加強綑綁之處，隨後下士班長劉
    家吉指示其與同袍下車幫忙，其完成受分配工作後，楊岱錡
    再命前往他組處協助綑綁，其遂爬上砲車上方欲解開糾結之
    尼龍繩，其距離該電纜線尚有一段距離，卻因未斷電，仍遭
    強烈電擊灼傷，受有42%體表面積深二至三度燒傷併電弧傷
    ，終至左右下肢共16%排汗功能永久喪失。被上訴人疏未施
    予勤前教育，楊岱錡復未依規定向鐵路局申請斷電，且於其
    綑綁時未在場監督，顯有過失；林立軒未通知行車控制人員
    即逕自指揮軍方人員執行綑綁作業，且未依臺灣鐵路管理局
    電話鐵路管理須知帶領申請斷電及留置現場確保作業安全，
    亦有過失。其分別向鐵路局及被上訴人（下合稱鐵路局等）
    請求國家賠償，遭鐵路局拒絕，被上訴人則逾30日未開始協
    議，爰對鐵路局依國家賠償法第2條第2項前段、鐵路法第62
    條第1項前段及民法第188條第1項規定，對被上訴人依國家
    賠償法第2條第2項前段規定，並依民法第185條第1項規定，
    請求鐵路局及被上訴人連帶賠償下列損害：(一)減少勞動能力
    部分：經醫院認定其排汗功能喪失，符合勞工保險條例殘障
    等級第9級，勞動能力減損比例為53.83%。其係68年10月28
    日生，自96年4月4日退伍起至65歲退休止，計37年6月24日
    ，依事發時每月基本工資15,840元為標準，依霍夫曼計算法
    扣除中間利息後，減少勞動能力之損害為2,196,882元；(二)
    精神慰撫金：其因公成殘，身心痛苦萬分，喪失信心，請求
    精神慰撫金100萬元，起訴請求：(一)鐵路局與被上訴人應連
    帶給付3,196,882元及自起訴狀繕本送達翌日即98年7月2日
    起至清償日止，按年息5%計算之利息；(二)願供擔保請准宣告
    假執行。經原審判命鐵路局及被上訴人連帶給付1,158,441
    元本息，並就勝訴部分宣告假執行，駁回其餘請求。黃程駿
    及鐵路局各就敗訴部分提起上訴，被上訴人則未上訴，黃程
    駿上訴聲明：(一)原判決駁回後開第2項部分廢棄；(二)上開廢
    棄部分，鐵路局與被上訴人應再連帶給付2,038,441元本息
    ；(三)願供擔保請准宣告假執行；並就鐵路局提起上訴部分，
    答辯聲明：請求駁回上訴。另於本審主張因最低基本工資自
    96 年7月1日起修正為每月17,280元，自該日起至其年滿65
    歲止，改以17,280元計算勞動能力減損，擴張聲明：請求再
    給付175,91 1元及自98年7月2日起至清償日止按年息百分之
    五計算之利息，並願供擔保請准予宣告假執行。除援用原審
    所提立證方式外，補提和解書、調解筆錄、薪資證明為證。
三、鐵路局則以：林立軒僅發現綑綁託運軍卡車車輪之麻繩鬆脫
    ，要求楊岱錡綁緊車輪麻繩，楊岱琦則認砲車頂之蓬布棉繩
    亦需調整，未依電化鐵路安全須知第48條規定尋軍方之專責
    人員即運輸官辦理，且不諳斷電相關規定，亦未主動洽車站
    站長及行車調度員同意，即指示士兵重綁車頂棉繩，林立軒
    毫不知情，自無從加以制止。其次，黃程駿已與林立軒成立
    調解，並拋棄其餘請求，免除債務之效力及於鐵路局，若黃
    程駿得向其請求損害賠償，其復得依鐵路行車及其他事故損
    害賠償暨補助費發給辦法第3條、第5條規定向林立軒求償，
    將致黃程駿對於林立軒之債務免除，毫無實益。縱認其應負
    賠償責任，因黃程駿非體力勞動者，不應依勞工保險條例第
    53條附表之勞工保險殘廢給付標準表逕予認定減少勞動能力
    之程度，黃程駿主張勞動能力減損53.83%，及精神慰撫金
    100萬元，均屬過高。此外，鐵軌上方有高壓電為常人所知
    ，黃程駿未聽從楊岱錡不得爬上車頂之要求，擅自攀爬致觸
    電受傷，違反鐵路軍事運輸條例實施細則第38條第4款之禁
    止規定，與有過失等語置辯，聲明請求：(一)駁回上訴及追加
    之訴；(二)如受不利判決，願供擔保請准免為假執行；另就其
    受敗訴判決部分，上訴聲明：(一)原判決不利於鐵路局部分廢
    棄；(二)上開廢棄部分，黃程駿於第一審之訴及假執行聲請駁
    回。除援用原審所提立證方式外，補提鐵路行車及其他事故
    損害賠償暨補償費發給辦法、臺灣鐵路管理局行車規章、最
    高法院及臺灣高等法院判決為證，並聲請就黃程駿減損勞動
    能力乙節進行鑑定。
    被上訴人則辯稱：其於運送過程中僅負責貨物裝卸，維護貨
    物之安全則屬運送人鐵路局之責任，其因應運送人加強綑綁
    之指示，僅屬輔助運送人之運送義務，非執行軍方任務。其
    次，其於本次任務執行前已針對士官兵為安全教育，告知勿
    接近高壓電及相關安全事項，縱未為告知，此亦屬一般知識
    而應為黃程駿所知，黃程駿因疏忽致生事故，就損害之發生
    亦屬與有過失。另黃程駿業與楊岱錡、林立軒各以20萬元、
    14萬元達成和解，依和解書所定，楊岱錡依約履行者，黃程
    駿不得再提民事訴訟。退步言，亦應自請求金額中扣除之等
    語答辯，聲明：駁回上訴，並援用原審所提立證方式。
四、不爭執事項：
  (一)黃程駿原服役期間擔任司令部第6軍團第21砲指部火箭營士
    兵，於95年6月30日上午8時40分許，在鐵路局高雄前鎮車場
    ，人員均上車待命繼續南下時，因鐵路局所屬檢車助理員林
    立軒通知司令部所屬隨車連長楊岱錡要加強綑綁，楊岱錡即
    分配黃程駿協助同袍加強綑綁運送車輛鬆脫麻繩，因事故砲
    車上方有尼龍繩糾結無法解開，黃程駿爬上該車上方欲解開
    尼龍繩，其上方有高壓電纜線並未斷電，雖黃程駿未碰觸該
    電纜線，仍遭強烈電擊灼傷，致受有深二至三度燒傷併電弧
    傷，42%體表面積等傷害，有診斷證明書影本、彩色相片影
    本、意外事故現場圖影本、現場照片影本附卷可稽（見原審
    卷1第9-15頁）。
  (二)黃程駿於96年9月13日分別向鐵路局及被上訴人提出國家賠
    償之請求，鐵路局於96年10月16日以鐵運轉字第0960021238
    號函附拒絕國家賠償理由書予以拒絕，被上訴人則逾30日未
    開始協議，有國家賠償請求書、請求國家賠償補充理由書及
    鐵路局96年10月16日鐵運轉字第0960021238號函暨所附拒絕
    國家賠償理由書附卷可稽（見原審卷1第16-28頁）。
  (三)黃程駿因前開傷勢現遺存障礙情形：排汗功能受損面積右下
    肢及左下肢共16%，符合勞工保險條例殘障等級第9級，且該
    排汗功能喪失無回復可能，有財團法人私立高雄醫學大學附
    設中和紀念醫院97年7月9日高醫附行字第0970002198號函、
    97年9月24日高醫附行字第0970003209號函在卷可按（見原
    審卷1第131頁、第200頁）。
  (四)黃程駿與楊岱錡以20萬元成立和解，與林立軒以14萬元成立
    訴訟上調解，有和解書、調解程序筆錄可憑（見原審卷1第
    167頁、台灣高雄地方法院97年度審交附民字第95號卷第3-4
    頁）。
五、黃程駿主張因鐵路局檢車員林立軒違反規定自行通知被上訴
    人連長楊岱錡應加強綑綁運送軍車之麻繩，楊岱錡未施予勤
    前安全教育，亦未在場監督，即分配其協助同袍加強綑綁之
    ，卻疏未先斷電，致其遭電擊灼傷，鐵路局及被上訴人就黃
    程駿於前揭時地發生事故受傷一節不爭執，惟以前揭情詞置
    辯，是本件爭執點為：(一)林立軒就本件事故之發生有無過失
    ？(二)黃程駿得否向鐵路局請求損害賠償？(三)楊岱錡就事故之
    發生有何過失？(四)黃程駿所受損害額若干？(五)黃程駿是否與
    有過失？(六)黃程駿已成立之調解或和解，被上訴人得否執此
    主張免責？經查：
  (一)林立軒就本件事故之發生有無過失？
  1.查依鐵路局自陳「車輛檢修程序」第107條之（三），規定
    列檢人員檢修貨物裝載狀態時應注意確無下列情事：(1)裝
    貨偏載、超載、傾斜、崩倒或漏洩等有影響行車安全者。(2
    )裝貨高度或寬度超過規定限度。(3)裝貨狀態不良或繩索使
    用方法不適當，致貨物有崩倒之虞影響行車安全者。(4)貨
    物之固定狀態是否良好。而檢車員發現貨車上軍運車輛之固
    定繩索鬆脫，除通知前鎮車場行車控制外，不應逕自指揮軍
    方人員執行綑綁，有鐵路局98年6月8日鐵運轉字第09800146
    46號函附卷可稽（見原審卷2第3頁）。據林立軒於被上訴人
    所屬第21砲指部調查中陳稱：「……本人巡視該車次平車裝
    載安全檢查，發現第3、5台左邊後輪繩索及絞棒鬆動，並通
    知本站行車控制室第3、5台需重綁要斷電及告知連長楊岱錡
    要重綁及上方有電車線危險要注意…」，有洽談紀要在卷可
    佐（見原審卷1第46頁），而證人楊岱錡於原審證稱：林立
    軒告知砲車上細的棉繩與輪胎上粗的麻繩鬆脫，帶其逐一檢
    視，指出哪邊有脫落，我就通知連上幹部派人下來，其及弟
    兄跟著林立軒，由列車後面走到前面，他逐車指示，指到的
    地方其就派人處理，指示完就走了（見原審卷1第327-328頁
    ），證人即在場士兵曾凱倫亦稱：當日上車待命時，長官告
    知鐵路局人於通知車輛蓬布鬆脫，請我們人員處理（見原審
    卷1第323頁），堪認林立軒確有逕自指示連長楊岱錡處理鬆
    脫綁繩整備事宜。
  2.黃程駿復稱綑綁期間，林立軒疏未辦理斷電，雖林立軒稱其
    僅告知綁輪胎麻繩，無須斷電，未要求楊岱錡綑綁車頂棉繩
    （見原審卷1第331頁），非僅楊岱錡所述不符，且依其於被
    上訴人之調查程序中曾稱有通知行車控制室要斷電，亦與後
    來所述僅告知楊岱錡需綁輪胎麻繩而無須斷電相違，是其所
    稱僅告知輪胎麻繩需重綁一節，實屬可疑。退步言，縱認屬
    實，惟依臺灣鐵路管理局電化鐵路安全須知（下稱安全須知
    ）第87條第1項規定第88條第1、6款、第109條第4款、第111
    條規定「在帶電之電車線鄰近工作時，工作人員與帶電設備
    間，至少應保持1.5公尺之安全距離」、「辦理下列各款工
    作，如不能保持前條之安全距離時，應於開始工作前申請斷
    電並接地；工作負責人員非確認斷電並接地後，不得開始工
    作：(一)在車頂上或已裝載貨物之無篷貨車上工作時。……(六)
    其他有侵入前條安全距離之虞之工作時」、「在活線下工作
    時，應遵守左列規定：……(四)在活線下，不得修裝無篷貨車
    所裝貨物；應將該車輛調入裝卸線或無電車線之路線，以策
    安全；如該車輛無法調動時，應先將電車線斷電並接地後始
    得辦理」、「裝卸工作須在裝卸線電車線之危險範圍內辦理
    時，僅在開關被鎖於斷電並接地位置始得辦理」，安全須知
    第48條及第39條第1項亦明定「（第1項）施工前，工作負責
    人應經站長洽行車調度員同意後，方得向電力調配員申請斷
    電，申請人與站長均應在其開關紀錄簿中紀錄。（第2項）
    經站長同意，並將有關之路線封鎖後，申請人或站長即可向
    電力調配員申請斷電」、「（第1項）開關作業應由左列人
    員申請：(一)電力段技術人員；(二)各站站長；(三)其他有關之工
    作負責人」（原審卷2第3-15 頁）。而案發當時軍運列車係
    停放在有電車線之路線上，如要在原地重新綑綁鬆脫之繩索
    ，需由值班站長依規定程序採作電車線開關斷電後再行作業
    ，亦經鐵路局98年6月8日函覆在卷。至通知斷電之人，據證
    人即前鎮調車場副站長呂祝魏於臺灣高雄地方法院檢察署96
    年度偵字第1585號偵查案件中證稱：林立軒應負責帶部隊負
    責人到控制室，填寫斷電申請書，直接通知其斷電，當天無
    人通知斷電等語（見原審卷1第352頁），足徵林立軒並未依
    車站作業程序踐行斷電通知。
  (二)黃程駿得否向鐵路局請求損害賠償？
  1.按公務員於執行職務行使公權力時，因故意或過失不法侵害
    人民自由或權利者，國家應負損害賠償責任。公務員怠於執
    行職務，致人民自由或權利遭受損害者亦同；國家損害賠償
    ，本法及民法以外其他法律有特別規定者，適用其他法律，
    國家賠償法第2條第2項、第6條分別定有明文。鐵路法第62
    條第1項既規定：「鐵路因行車及其他事故致人死亡、傷害
    或財物毀損喪失時，負損害賠償責任。但如能證明其事故之
    發生非由於鐵路之過失者，對於人之死亡或傷害，仍應酌給
    卹金或醫藥補助費」之規定，係規範鐵路因行車及其他事故
    ，致人、物受有損害時，鐵路之管理機關即鐵路局所應負之
    賠償責任，是黃程駿主張其遭鐵路電纜電擊傷，應適用鐵路
    法第62條第1項規定請求鐵路局負損害賠償。
  2.次按鐵路行車及其他事故損害賠償暨補助費發給辦法第3條
    、第5條規定，因可歸責於鐵路機構之行車或其他事故，致
    人死亡或傷害，鐵路機構負責賠償，如另有應負責之人者，
    鐵路機構得向該應負責之人求償（見原審卷2第81、83頁）
    ，即鐵路局於賠償後，得全數向應負責之人求償，本身無應
    分擔部分，是倘債權人向應負責之人免除部分債務時，鐵路
    局就該免除部分即因而免其責任，否則鐵路局清償後，尚得
    向應負責之債務人行使求償權，債權人向該債務人免除債務
    之表示，將毫無意義。
  3.林立軒就本件事故確有過失一節，業經認定如前，黃程駿與
    林立軒於另案林立軒被訴過失傷害之附帶民事訴訟事件成立
    調解，由林立軒給付14萬元，黃程駿其餘請求均拋棄，有調
    解程序筆錄在卷（見本院卷第76、77頁），依其文義，黃程
    駿應已對林立軒拋棄其餘民事求償權，而非其所稱僅拋棄刑
    事告訴權。至鐵路局辯稱：黃程駿對林立軒免除債務，其亦
    免責，雖為黃程駿否認之，並主張鐵路法第62條第1項本文
    乃鐵路局自己之責任，與林立軒間無連帶債務關係，不得因
    此免責云云，惟依上開說明，倘認黃程駿得再向鐵路局求償
    ，鐵路局於賠償後，再依上開辦法向應負過失責任之林立軒
    求償，將致黃程駿對於林立軒所為之債務免除，毫無意義，
    林立軒仍須負全責，卻就鐵路局與黃程駿間損害賠償毫無置
    喙餘地，有違事理之平，是黃程駿於本案請求鐵路局應負賠
    償責任，殊屬無據。
  (三)楊岱錡就事故之發生有何過失？
  1.黃程駿主張被上訴人未施以勤前教育善盡提醒之注意義務，
    惟據證人楊岱錡結證稱：弟兄非第一次綑綁車輛，每次作業
    前均會下達安全規定，不能爬上車頂，或要等斷電才能執行
    作業（見原審卷1第328頁），證人曾凱倫亦證稱：從桃園及
    田中出發時，營長有集合部隊，指示綁繩子要小心，不可爬
    上車頂，之前出發到抵達高雄時，要綑綁蓬布，都有斷電，
    即使是綁輪胎上的繩子也會先斷電（見原審卷1第325頁），
    堪信被上訴人於出發執行任務執行，應已告知相關安全事項
    。
  2.黃程駿復指訴楊岱錡未依規定申請斷電，且亦未在場監督作
    業，被上訴人就楊岱錡有未在場監督之疏失一節固不爭執，
    惟否認有申請斷電之義務云云。然依前揭說明，部隊負責人
    於進行綑綁作業時，應向車站提出斷電申請，且據曾凱倫證
    詞，被上訴人於前站即曾斷電俾行綑綁作業，顯然對於申請
    斷電程序已為知悉，然在高雄車站卻未為之，復於黃程駿進
    行綑綁時，未在場善盡監督之責，致黃程駿遭電擊，此部分
    顯有過失。
  (四)黃程駿所受損害額若干？
    楊岱錡就本件事故之發生既有過失，則黃程駿主張依國家賠
    償法第2條第2項規定，請求司令部負損害賠償責任，即屬有
    據，茲就黃程駿之各項請求有無理由，分述如下：
  1.勞動能力減損：
    黃程駿於原審依據行政院頒布最低基本工資每月15,840元計
    算，請求勞動能力減損賠償2,196,882元，嗣於本院主張因
    上開基本工資於96年7月1日調高為17,280元，擴張請求175,
    911元。查黃程駿因本件事故，致受有深二至三度燒傷併電
    弧傷，42%體表面積等傷害，且因前開傷勢現遺存排汗功能
    受損面積右下肢及左下肢共16%之障礙，符合勞工保險條例
    殘障等級第9級，該排汗功能喪失無回復可能，並有疤痕遺
    存及不宜久站之後遺症，有財團法人私立高雄醫學大學附設
    中和紀念醫院97年7月9日高醫附行字第0970002198號、97年
    9月24日高醫附行字第0970003209號、97年9月24日高醫附行
    字第0970003209號函在卷可憑（見原審卷1第131、200頁、
    本院卷第165頁）。黃程駿主張減損勞動能力達53.83%，經
    鐵路局表示其非體力勞動者，該比例過高後，被上訴人亦表
    示請本院斟酌，經分別函請國立臺灣大學醫學院附設醫院、
    財團法人私立高雄醫學大學附設中和紀念醫院，就黃程駿減
    少勞動百分比進行鑑定，均回覆無法評估（見本院卷第82、
    181頁）。本院參酌勞工保險殘廢給付標準表所示第9級殘廢
    ，領取勞工保險給付標準為280日，而該表之第1級至第3級
    均指終身不能勞動，以黃程駿身體障害之狀態並不符合第1
    、2級經常需醫療護理及專人周密監護或日常生活需人扶助
    之要件，應以第3級終身不能從事工作之給付標準840日為準
    ，計算黃程駿減少勞動能力比例為33.33%（計算式：280日
    ÷840日＝33.33%）。而行政院於86年10月16日頒布最低基
    本工資每月15,840元及自96年7月1日起修正基本工資每月17
    ,280元，為在通常情形，可能取得之收入。黃程駿主張依上
    開基本工資為計算減少勞動能力之標準，並無不合。查黃程
    駿為68年10月28日生，有戶籍資料在卷（見原審卷2第31頁
    ），自96年4月4日退伍日起至133年10月28日滿65歲退休止
    尚有37年6月25日，自96年4月4日起至96年6月30日止，計2
    月27日，黃程駿受有勞動能力損失15,311元（15,840×27
    /30×33.33%＝4,752，元以下四捨五入，下同。15,840×
    2×33.33%＝10,559。4,752＋10,559＝15,311）。自96年
    7月1日起至133年10月28日止尚有37年4月，計448月，茲依
    月別式複式霍夫曼計算法扣除期前利息，所受勞動能力損失
    為1,453,855元（17,280×33.33%×252.00000000 (此為448
    月之霍夫曼係數)＝1,453,855），合計可請求勞動能力損失
    為1,469,166元（15,311＋1,453,855＝1,469,166）。
  2.非財產上損害：
    按慰藉金係以精神上所受無形之痛苦為準，非如財產損失之
    有價額可以計算，究竟如何始認為相當，自應審酌被害人及
    加害人之地位、家況、並被害人所受痛苦之程度、與其家屬
    之關係暨其他一切情事，定其數額（最高法院48年度台上字
    第798號判例意旨參照）。查黃程駿因本件事故受有前揭傷
    害，其肉體、精神確受有相當痛苦。又黃程駿係大學畢業，
    名下有3筆土地，現擔任電子公司之工程師，每月薪資4萬餘
    元，有全戶戶及資料查詢結果、稅務電子閘門財產所得調件
    明細表、薪資證明在卷（見原審卷2第31頁、卷1第80頁、本
    院卷第78頁），爰斟酌兩造身分、地位、經濟狀況及上訴人
    所受痛苦等一切情狀，認黃程駿請求之精神慰撫金80萬元，
    應屬公允。
  (五)黃程駿是否與有過失？
    按損害之發生或擴大，被害人與有過失者，法院得減輕賠償
    金額或免除之，民法第217條第1項定有明文。經查被上訴人
    於勤前已告知勿爬上車頂等安全教育，業如前述，據黃程駿
    於陸軍司令部第21砲指部調查洽談紀要中復稱：6月30日早
    上，我們剛進入火車就位不久，下士劉家吉便要我和陳資穎
    去綁工六火箭砲車輪胎，說有棉繩鬆脫，我便和陳兵去作業
    ，固定好輪胎後，連長楊岱錡上尉看我當時已完成，便要我
    過去幫曾凱倫、葉駿睿那組（負責固定砲衣棉繩），我過去
    幫忙時，發現曾凱倫他們有兩條棉繩卡住，我便自行爬上砲
    車車頂，想要從車頂上解開卡住棉繩，沒有人要我上去，有
    調查洽談紀要在卷可佐（見原審卷1第47頁），參以證人曾
    凱倫證稱：其探頭往發射管上看，發現黃程駿在上面，跟其
    面對面，以類似衝刺姿勢踩在發射管上，身體離高壓線不到
    一個頭距離，2-5秒間，有一團大火球在他右側肩膀位置爆
    炸等語（見原審卷1第353頁），堪認黃程駿未聽從行前指示
    ，擅自爬上車頂，復缺乏一般注意程度，與高壓電設備過度
    接近，就本件事故之發生顯與有過失。經審酌兩造過失程度
    ，認上訴人之過失責任比例各50%，被上訴人需賠償金額為
    1,134,583元（《1,469,166＋800,000》×1/2＝1,134,583
    ）。
  (六)黃程駿已成立之調解或和解，被上訴人得否執此主張免責
    ？
  1.按公務員於執行職務行使公權力，不法侵害人民之權利，被
    害人得依國家賠償法第2條第2項之規定，請求國家機關損害
    賠償，乃基於國家賠償法之特別規定，不生該國家機關應依
    民法第185條規定，與其所屬公務員為共同侵權行為之其他
    第三人，負連帶損害賠償問題。斯時，縱國家機關與該第三
    人因相關法律關係之偶然競合，對於被害人負有同一目的給
    付（賠償）之債務，然此僅屬不真正之連帶債務關係。又不
    真正連帶債務人中之一人所為之清償，如已滿足債權之全部
    或一部，即應發生絕對清償效力，債權人就已受償部分，自
    不得再向包括國家機關在內之其他債務人請求清償。本件黃
    程駿於案發後，與林立軒以14萬元成立調解，雖黃程駿對林
    立軒拋棄其餘民事請求，鐵路局亦同免責任，然被上訴人與
    鐵路局僅屬不真正之連帶債務關係，縱令被上訴人向黃程駿
    賠償後，對鐵路局或林立軒均無求償權，自不因鐵路局或林
    立軒免責而同生債務免除之效力，惟林立軒已清償之14萬元
    ，應得自賠償金額中扣除。
  2.其次，黃程駿復與楊岱錡以20萬元達成和解，被上訴人辯稱
    ：黃程駿不得再對其提請民事訴訟云云，黃程駿則謂和解僅
    是針對刑案撤回告訴，並非民事賠償云云。依和解書所載：
    「雙方同意針對臺灣高雄地方法院檢察署96年度偵字第1285
    號業務過失傷害案件，達成以下條件履行，乙方應依下列條
    件履行，甲方同意撤回本案刑事告訴，條件如下：一乙方應
    賠償甲方新台幣二十萬元，甲方於收到現金二十萬元後，應
    向地檢署具狀撤回對乙方業務過失刑事告訴。……三甲方同
    意乙方於依約履行期間停止對乙方進行民事訴訟」，該20萬
    元應是損害賠償之性質，黃程駿僅是同意履行和解契約時暫
    停民事求償，並於收取後撤回告訴，但並無免除民事求償之
    意思，故黃程駿仍得請求賠償，惟應扣除上開20萬元。
  3.依前所述，被上訴人應賠償1,134,583元，扣除林立軒及楊
    岱錡已付之34萬元，黃程駿得請求金額為794,583元，惟被
    上訴人就原判決命給付1,158,441元本息部分未提起上訴，
    仍應依原判決金額給付，黃程駿擴張請求之金額，亦難准許
    。
六、綜上所述，黃程駿依國家賠償法第2條第2項規定，得請求被
    上訴人給付如原判決命給付之金額，逾此範圍之請求，則無
    理由。原判決判命鐵路局對黃程駿給付，尚有未洽，鐵路局
    上訴意旨就此部分指摘原判決不當，求予廢棄改判，為有理
    由，爰由本院廢棄此部分，改判如主文第2項所示；就其餘
    不應准許部分，為黃程駿敗訴之判決，及駁回其假執行之聲
    請，於法即無不合，黃程駿上訴意旨指摘該部分原判決不當
    ，聲明廢棄改判，為無理由，追加之訴亦無理由，併其假執
    行之聲請予以駁回。
七、本件事證已明確，兩造其餘主張於判決結果不生影響，爰不
    一一論述，附此敘明。
八、據上論結，本件鐵路局上訴為有理由；黃程駿之上訴及追加
    之訴則無理由。依民事訴訟法第449條第1項、第450條、第
    78條，判決如主文。
中    華    民    國    99    年    11    月    30    日
                    民事第八庭
                        審判長法  官 黃熙嫣
                              法  官 李國增
                              法  官 陳玉完
正本係照原本作成。
交通部臺灣鐵路管理局、國防部陸軍司令部不得上訴。
黃程駿如不服本判決，應於收受送達後20日內向本院提出上訴書
狀，其未表明上訴理由者，應於提出上訴後20日內向本院補提理
由書狀（均須按他造當事人之人數附繕本）上訴時應提出委任律
師或具有律師資格之人之委任狀；委任有律師資格者，另應附具
律師資格證書及釋明委任人與受任人有民事訴訟法第466條之1第
1項但書或第2項（詳附註）所定關係之釋明文書影本。如委任律
師提起上訴者，應一併繳納上訴審裁判費。
中    華    民    國    99    年    12    月    1     日
                               書記官 鎖瑞嶺
附註：
民事訴訟法第466條之1（第1項、第2項）：
對於第二審判決上訴，上訴人應委任律師為訴訟代理人。但上訴
人或其他法定代理人具有律師資格者，不在此限。
上訴人之配偶、三親等內之血親、二親等內之姻親，或上訴人為
法人、中央或地方機關時，其所屬專任人員具有律師資格並經法
院認為適當者，亦得為第三審訴訟代理人。

司法院資訊處製作；財團法人民間司法改革基金會備份。
